臺灣嘉義地方法院民事簡易判決
110年度嘉簡字第257號
原      告  黃聰明  
訴訟代理人  黃曜春律師
被      告  莊繡禎即呂明泰之承受訴訟人


            呂湘萍即呂明泰之承受訴訟人



上列當事人間請求拆屋還地事件，本院於民國111年1月13日言詞
辯論終結，判決如下：
    主  文
一、被告應將坐落嘉義縣○○鎮○○段000地號土地上如嘉義縣大林
    地政事務所民國110年6月1日複丈成果圖即附圖，編號A、面
    積83平方公尺之地上物拆除，並將占用之土地交還原告及共
    有人全體。
二、訴訟費用由被告負擔。
三、本判決第1項得假執行。但被告如以新台幣（下同）249,000
    元為原告預供擔保，得免為假執行。
    事實及理由
壹、程序方面：
一、按當事人死亡者，訴訟程序在有繼承人、遺產管理人或其他
    依法令應續行訴訟之人承受其訴訟以前當然停止；繼承人於
    得為承受時，應即為承受之聲明，民事訴訟法第168條、第1
    75條第1項分別定有明文。查本件被告呂明泰於訴訟繫屬中
    之110年7月18日死亡，經原告於110年7月28日具狀聲明由其
    繼承人莊繡禎、呂湘萍承受訴訟，核與前揭規定相符，應予
    准許。
二、被告呂湘萍經合法通知，未於言詞辯論期日到場，核無民事
    訴訟法第386條所列各款情事，爰依原告之聲請，由其一造
    辯論而為判決。
貳、事實方面：
一、原告主張：坐落嘉義縣○○鎮○○段000地號土地（下稱系爭土
    地）為原告與訴外人周慶安共有，呂明泰所有之磚瓦造平房
    、雞寮、水泥空地等地上物（即本院104年度訴字第456號民
    事判決《下稱前案判決》附圖所示編號1至22之磚瓦造平房、
    雞寮、水泥空地等地上物，下合稱呂明泰所有地上物）占用
    系爭土地如嘉義縣大林地政事務所（下稱大林地政）110年6
    月1日土地複丈成果圖（即附圖，下稱附圖）所示編號A面積
    83平方公尺部分（下稱系爭地上物），為無權占用，呂明泰
    已於本件訴訟繫屬中之110年7月18日死亡，被告莊繡禎、呂
    湘萍為呂明泰之法定繼承人，系爭地上物由被告莊繡禎、呂
    湘萍繼承取得。爰依民法第767條第1項之規定，訴請被告拆
    屋還地等語，並聲明：如主文第1項所示。
二、被告方面：
㈠、被告莊繡禎辯以：
１、呂明泰所有門牌號碼嘉義縣○○鎮○○里○○○村00○0號房屋（下稱
    系爭房屋）為呂明泰之父親於舊有眷村中獲分配之眷舍，系
    爭房屋坐落之嘉義縣○○鎮○○段00000地號土地（下稱141-9地
    號土地）原為第三人讓渡予呂明泰之父親，嗣後141-9地號
    土地由財政部國有財產署南區分署（下稱國財署南區分署）
    取得，呂明泰於108年5月23日與國財署南區分署就141-9地
    號土地簽訂國有基地租賃契約書（下稱系爭租賃契約），約
    定承租期間自108年6月1日起至116年12月31日止。系爭房屋
    所屬舊有眷村拆遷時，國防部曾表示系爭房屋坐落於水溝之
    東側，該部分土地不屬於國防部所有，因此呂明泰無法獲得
    拆遷補償金180萬元，且呂明泰與國財署南區分署訂立系爭
    租賃契約時，亦經地政機關現場測量承租土地之範圍，均係
    自水溝往東側測量，並無表示系爭房屋有越界之情事，呂明
    泰已於系爭房屋居住50年，國防部亦未曾向呂明泰主張系爭
    房屋有占用其土地。
２、系爭土地東側水溝以東之範圍原先並非屬系爭土地之一部分
    ，國防部亦明確告知呂明泰上情，何以嗣後為標售土地即主
    張系爭地上物占用其土地。原告取得系爭土地後為拓寬道路
    、加寬水溝，與國防部、國財署南區分署於109年12月31日
    至系爭土地現場界定被告應拆除之地上物範圍，當時即已向
    呂明泰確認僅需拆除至如系爭房屋之現況即可（即本院卷第
    189、190頁之下方GOOGLE街景照片），且於109年12月31日
    呂明泰簽完同意配合開發商拆除越界建物範圍切結書（下稱
    系爭切結書）後，原告過幾天即派工至現場依照所約定之範
    圍一一拆除，原告並承諾會發予補償金，惟拆除後非但未給
    付補償金，還由呂明泰自行花費十餘萬元修復遭損壞之圍牆
    。
３、呂明泰使用系爭房屋50多年均係認為系爭地上物占用之土地
    為國財署南區分署所有，且已與國財署南區分署訂立系爭租
    賃契約，系爭租賃契約明確載明承租基地內坐落社團新村71
    之1號房屋、磚木造平房、餘雜草地、庭院等，系爭地上物
    自有合法占用權源，國防部於標售土地前亦明確向呂明泰確
    認系爭土地東側之水溝以東非屬國防部之土地，系爭地上物
    坐落部分之土地即非屬系爭土地之範圍，嗣舊有眷村土地標
    售範圍自6千多坪放寬至9千多坪，才將水溝東側土地劃入系
    爭土地，基於買賣不破租賃原則及系爭地上物就系爭土地存
    在地上權，被告應具有優先承購系爭地上物坐落部分土地之
    權利，原告強令被告拆除系爭地上物，有違公共秩序善良風
    俗及民法第148條第1項之規定。被告莊繡禎為保全系爭房屋
    之主體完整性，願以公告地價向原告買受系爭地上物占用之
    部分土地，以保留系爭房屋之現況。
４、並聲明：原告之訴駁回。　　
㈡、被告呂湘萍未於言詞辯論期日到場，亦未提出書狀為任何聲
    明或陳述。 　　
三、本件不爭執事項為（本院卷第239頁）：
㈠、呂明泰有向國財署南區分署承租坐落141-9地號土地內之土地
    ，面積約346平方公尺，租期至116年12月31日止。
㈡、如附圖編號A所示地上物面積83平方公尺（即系爭地上物），
    均為呂明泰所有。
㈢、呂明泰於本件訴訟繫屬中死亡，其繼承人為莊繡禎、呂湘萍
    ，系爭地上物由莊繡禎、呂湘萍繼承取得。
㈣、呂明泰所有地上物現況原如本院卷第189、190頁照片所示，
    被告呂明泰、莊繡禎有與原告簽立本院卷第185頁之109年12
    月31日切結書（即系爭切結書）。系爭切結書簽立後，原告
    將被告呂明泰所有地上物部分拆除，拆除後之現況如本院11
    0年5月6日勘驗筆錄所載及現場照片所示（拆除後仍有越界
    占用系爭142地號土地，即系爭地上物）。
㈤、兩造對於本院卷第185、187頁切結書之真正均不爭執。
四、法院之判斷：
㈠、原告主張其現為系爭土地之共有人，系爭土地現存有系爭地
    上物，系爭地上物原為呂明泰所有，呂明泰死亡後由被告繼
    承取得等情，為被告莊繡禎所不爭執，復有系爭土地登記第
    一類謄本、呂明泰之繼承系統表、除戶謄本及戶籍謄本（本
    院卷第11至13、117至121頁）可參，堪信為真實。原告主張
    系爭地上物係無權占用系爭土地，應予拆除等情，則為被告
    莊繡禎所否認，並以前詞抗辯。是本件之爭點，乃為系爭地
    上物有無占有使用系爭土地之正當權源？茲分述如下：
１、按所有人對於無權占有或侵奪其所有物者，得請求返還之，
    對於妨害其所有權者，得請求除去之，有妨害其所有權之虞
    者，得請求防止之，民法第767條第1項定有明文。又占有人
    無占有之本權者，為無權占有，而占有之本權可為物權或為
    債權（如買賣、租賃、借貸等）。而以無權占有為原因，請
    求返還所有物之訴，占有人對請求權人就其物有所有權存在
    之事實無爭執，而僅以非無權占有為抗辯者，請求人於占有
    人無權占有之事實，無舉證責任。占有人應就其取得占有，
    係有正當權源之事實證明之。如不能證明，則應認請求人之
    請求為有理由（最高法院72年度台上字第1552號裁判意旨參
    照）。準此，被告應就其占用系爭土地係基於合法有占有權
    源之事實負舉證責任。
２、被告莊繡禎固抗辯本件有買賣不破租賃原則之適用，另系爭
    地上物就系爭土地有地上權存在云云，惟查：
⑴、依被告莊繡禎所提出之系爭租賃契約，呂明泰係向國財署南
    區分署承租【141-9地號土地內】之土地，有系爭租賃契約
    可參（本院卷第157頁），而本件系爭地上物所坐落之土地
    為系爭土地，非141-9地號土地，被告莊繡禎雖抗辯國防部
    曾表示系爭房屋坐落於水溝之東側，該部分土地不屬於國防
    部所有，且呂明泰與國財署南區分署訂立系爭租賃契約時，
    亦經地政機關測量承租土地之範圍，均係自水溝往東測量，
    並無表示系爭房屋有越界情事云云，惟系爭地上物確係占用
    系爭土地乙節，為被告莊繡禎所不爭執，而系爭土地係於36
    年土地總登記後存在，141-9地號土地係於91年分割自141地
    號土地，兩者間地籍圖經界線未曾變動，有大林地政110年1
    1月29日嘉林地登記字第1100006907號函可稽（本院卷第171
    頁），141-9地號土地既自同段141地號土地分割而來，與系
    爭土地無關，且141-9地號土地與系爭土地間之地籍圖經界
    線亦未曾變動，足認本件並無因地籍圖經界線變動致系爭地
    上物本未越界占用系爭土地而變成占用系爭土地之情形。此
    外，被告莊繡禎亦未舉證證明系爭地上物所在土地，過去並
    非系爭土地之範圍，被告莊繡禎抗辯系爭地上物所在土地，
    過去並非國防部之土地（即系爭土地），自難憑採。
⑵、按出租人於租賃物交付後，承租人占有中，縱將其所有權轉
    讓與第三人，其租賃契約，對於受讓人仍繼續存在，民法第
    425條第1項定有明文。本件被告莊繡禎固抗辯本件有買賣不
    破租賃契約原則之適用，惟本件呂明泰所承租之土地為141-
    9地號土地，並非系爭土地，原告於109年6月24日以買賣為
    原因登記為共有人（本院卷第11頁），與呂明泰承租141-9
    地號土地並無關聯，被告莊繡禎此部分抗辯，亦無足採。
⑶、被告莊繡禎另抗辯本件有地上權存在云云，惟經本院闡明其
    係抗辯有約定地上權或何法定地上權，被告莊繡禎稱：我們
    都是跟國有財產局承租的，五十多年都覺得占用土地都是國
    有財產局的等語（本院卷第238頁），並不符合法定地上權
    之要件，亦無從認定有何約定地上權存在，是本件尚難認系
    爭地上物占用系爭土地有何約定地上權或法定地上權存在。
３、被告莊繡禎另抗辯原告於系爭切結書簽立後，已同意拆除到
    現況，不得再請求被告拆除等語，此部分為原告所否認，自
    應由被告就此有利於己之事實負舉證責任。經查，系爭切結
    書記載：「同意配合開發商拆除越界建物範圍切結書 本人
    呂明泰之越界戶（建物門牌為嘉義縣○○鎮○○○村0000號），
    及所屬地上物確為立切結書人所有，同意由開發商代為【拆
    除越界範圍之地上物】或占用戶自行拆除、占用戶自行遷移
    ，剩餘建築物則由住戶自行復原，若有不實或其他不法情事
    ，致損害他人或政府權益時，願負損害賠償及法律上一切責
    任，絕無異議。」（本院卷第185頁），其上記載【拆除越
    界範圍之地上物】等文字，並無其他約定僅拆除到現況之記
    載，被告莊繡禎雖抗辯如當初未同意拆到現況，為何原告不
    堅持拆云云（本院卷第238頁），惟本件系爭土地係規劃作
    為建築用地開發使用，系爭地上物占用位置係規劃作為8米
    道路使用，亦據原告陳報在卷（本院卷第6頁），原告主張
    其不可能於當時同意僅拆到現況等語，尚屬合理。是本件被
    告莊繡禎既未就此有利於己之事實舉證證明，亦無從採為有
    利於被告之認定。
㈡、被告莊繡禎抗辯原告提起本件訴訟有違公共秩序善良風俗及
    民法第148條第1項之規定，惟查：
１、按法律行為，違反強制或禁止之規定者，有背於公共秩序或
    善良風俗者，無效。民法第71條、第72條定有明文。本件被
    告莊繡禎固抗辯原告提起本件訴訟有違公共秩序善良風俗，
    惟本件原告請求被告拆除越界占用之系爭地上物並返還占用
    土地，僅係依法請求回復其系爭土地之所有權權能，尚難認
    有何有背於公共秩序或善良風俗之情形，被告莊繡禎此部分
    之抗辯，為無理由。
２、按民法第148條係規定行使權利，不得以損害他人為主要目的
    ，若當事人行使權利，雖足使他人喪失利益，而茍非以損害
    他人為主要目的，即不在該條所定範圍之內（最高法院45年
    台上字第105號裁判意旨參照）。被告莊繡禎雖執前詞置辯
    ，惟查，原告為系爭土地之共有人，其對所有之土地本有自
    由使用、收益、處分而不受他人干涉之權能，其請求被告拆
    除越界占用之系爭地上物並返還占用土地，僅係依法請求回
    復其系爭土地之所有權權能，縱影響被告現實使用之利益，
    要係無權占用他人土地之被告，遭所有權人之原告依法主張
    權利時所應接受面對之當然結果，尚不得僅以原告提起本件
    訴訟，即遽指原告行使權利係專以損害他人為主要目的，難
    認係權利濫用。
㈢、原告提起本件訴訟，並無違反公共秩序善良風俗，亦無民法
    第148條第1項之適用，已如前述，被告復未舉證證明其占有
    系爭土地有何合法權源，則原告主張被告所有系爭地上物無
    權占用系爭土地如附圖編號A之土地乙節，堪予採信。從而
    ，原告本於系爭土地之共有人地位，依民法第767條第1項之
    規定，請求如主文第1項所示，核屬有據。
五、綜上，原告本於系爭土地之共有人地位，依民法第767條第1
    項之規定，請求如主文第1項所示，為有理由，應予准許。
    另原告聲請既未請求被告於「連帶」拆除系爭地上物，依處
    分權主義，本院不能依職權變更原告訴之聲明，僅能於原告
    請求之範圍內審判，不得訴外裁判而為被告應連帶拆除之諭
    知，附此敘明。　　
六、本件事證已臻明確，兩造其餘之主張、陳述及所提證據暨攻
    擊防禦方法，經本院審酌後，認與本件判決結果無影響，爰
    不一一贅述，附此敘明。
七、本件係屬民事訴訟法第427條適用簡易程序所為被告敗訴之
    判決，依同法第389條第1項第3款規定，應依職權宣告假執
    行，並依同法第392條第2項規定，依職權宣告被告如預供擔
    保，得免為假執行。
八、訴訟費用負擔之依據：民事訴訟法第78條、第85條第1項前
    段。
中　　華　　民　　國　　111 　年　　1 　　月　　27　　日
                           臺灣嘉義地方法院嘉義簡易庭
                                  法　官　陳美利
以上正本係照原本作成。
如對本判決上訴，須於判決送達後20日內向本庭（嘉義市文化路
308之1號）提出上訴狀（均須按他造當事人之人數附繕本）。如
委任律師提起上訴者，應一併繳納上訴審裁判費。
中　　華　　民　　國　　111 　年　　1 　　月　　27　　日
                                  書記官  林金福